【裁判字號】    92,重上更(三),35
【裁判日期】    921104
【裁判案由】    殺人等
【裁判全文】
臺灣高等法院高雄分院刑事判決                九十二年度重上更(三)字第三五號
    上  訴  人  臺灣澎湖地方法院檢察署檢察官
    被      告  丙○○
    選任辯護人  林敏澤律師
                鄭瑞崙律師
                李亭萱律師
右上訴人因被告殺人等案件，不服臺灣澎湖地方法院八十五年度重訴字第一號中華民
國八十五年十月二十二日第一審判決（起訴案號：臺灣澎湖地方法院檢察署八十五年
度偵字第四四號），提起上訴判決後，經最高法院第三次發回更審，本院判決如左：
    主  文
上訴駁回。
    理  由
一、公訴意旨略以：被告丙○○未經許可，於民國八十三年十二月間，在澎湖縣馬公
    市東衛別館無故持有經公告管制之手槍及子彈。又基於連續殺人之犯意，於八十
    四年十一月二十八日夜間九時許，持上述手槍及子彈，至同市○○路十五之三號
    「宇鑫珠寶行」，先射殺甲○○○一槍未中，後又連續射殺陳湘陵六槍，其中二
    槍射中胸部及頭部等要害，陳湘陵經送醫急救不治死亡，丙○○則逃逸無蹤。因
    認被告丙○○涉修正前槍砲彈藥刀械管制條例第七條第四項未經許可持有手槍、
    修正前同條例第十一條第三項未經許可持有彈藥及刑法第二百七十一條第一項殺
    人、第二項殺人未遂等罪嫌等語。
二、公訴人認被告丙○○涉犯右揭非法持有槍彈及殺人等罪嫌，係以告訴人甲○○○
    （已改名為蕭家莉）指證確係被告所持槍行兇殺害其夫陳湘陵，其與被告並無仇
    恨，應非故意誣陷，及證人薛建民證稱曾看見被告丙○○在馬公市東衛別館持有
    手槍、子彈，被害人陳湘陵確係被槍殺死亡，已經檢察官督同法醫師相驗屬實，
    復有相驗屍體證明書及驗斷書可證，為其主要論據。訊據被告丙○○矢口否認非
    法持有手槍、子彈或殺人等犯行，並辯稱：從未持有手槍及子彈，薛建民所見之
    槍，可能是我所有之胡桃木行動電話手機，而所見之子彈，是我買銅製門栓彈簧
    卡珠給裝潢師傅組裝，剩下幾顆放在衣服口袋，到東衛別館後要拿菸出來抽，所
    以拿出來看，跟香菸、打火機一起放在桌上，點完菸就收起來，現在仍從事水電
    、營造工作；我未槍殺陳湘陵，與死者生前並無任何來往，案發當日晚上我都與
    凌文賢在一起，直到凌晨二、三點才返回澎湖縣馬公市○○路六十二號住處，我
    並無殺害陳湘陵之犯罪動機，本案緣起是薛建民向陳相國等人說我有槍彈，警方
    才拿我的口卡上照片給告訴人甲○○○指認，但她指認時竟說要擲筊問死者，可
    見指認有問題等語。
三、按犯罪事實應依證據認定之，無證據不得認定其犯罪事實；又不能證明被告犯罪
    者，應諭知無罪之判決，刑事訴訟法第一百五十四條第二項、第三百零一條第一
    項定有明文。又事實之認定，應憑證據，如未能發現相當證據，或證據不足以證
    明，自不能以推測或擬制之方法，為裁判基礎（最高法院四十年台上字第八六號
    判例參照）。且認定犯罪事實所憑之證據，雖不以直接證據為限，間接證據亦包
    括在內，然而無論直接證據或間接證據，其為訴訟上之證明，須於通常一般之人
    均不致有所懷疑，而得確信其為真實之程度者，始得據為有罪之認定，倘其證明
    尚未達到此一程度，而有合理之懷疑存在，致無從使事實審法院得有罪之確信時
    ，即應由法院為諭知被告無罪之判決（最高法院七十六年台上字第四九八六號判
    例參照）。
四、經查：
（一）被告涉嫌未經許可持有槍彈部分：
    (一)證人薛建民於八十四年十二月三十日警詢時稱：「大約是在八十三年十二月間
      ，丙○○到東衛別館，在樓梯口遇到我的股東陳澎忠，丙○○就拉起陳澎忠的
      手往他左胸摸去，好像要告訴陳澎忠他今天身上帶東西，而丙○○等人進入包
      廂後，陳澎忠馬上來告訴我丙○○好像有帶東西，於是就進去瞭解，丙○○見
      到我進去就敞開外套，我有看到他穿了件槍背套，露出一個槍柄。並且從口袋
      中掏出二顆子彈放在桌上，揚言叫陳澎忠不要太囂張」等語。證人陳澎忠於同
      年月二十八日警詢亦稱：「據我記憶可能係八十三年十二月底，丙○○前往東
      衛別館ＫＴＶ時，在外面碰到我，稱我今天有帶器械，若今天兄弟不悅的話，
      就會用下去，之後我有向另一位股東薛建民交待，並不理會他即離去，但我回
      憶他告訴我當時有牽我的手摸他身體，當時有著外套，感覺硬硬的，至於是否
      為槍枝我不知道」等語。證人吳文志在警詢時證稱：「於八十三年底與薛建民
      發生衝突之前二、三天的一個晚上，我與丙○○前往東衛別館ＫＴＶ喝酒，剛
      進入廂房內還沒開始喝酒，丙○○當著我與薛建民的面，由衣服右口袋以右手
      拿出兩顆子彈出來玩，我當時在現場看的很清楚」「丙○○拿出來的那兩顆子
      彈型式、體積、顏色與警方提示之子彈相同。該子彈彈頭是金色銅製彈頭」等
      語，及證人陳相國於警詢時證稱：「是經薛建民告訴我，我才知道（丙○○擁
      有槍枝）。但之前丙○○曾經開設六條通冰果室時，我曾看到他腰部插一支槍
      枝（何種槍枝我不清楚），所以才確定他有槍枝」等語（見警卷第九頁、第十
      二頁、第二十六頁、第三十四頁），均各曾證稱被告丙○○持有手槍及子彈之
      情事。
    (二)然證人薛建民於原審審理時雖證稱見被告穿一槍背套，露出一木柄，亦有拿二
      顆子彈放在桌上等語，但穿有槍背套並露出木柄，固足令人聯想到槍、彈，尤
      以具有木柄之物至多，穿一槍背套，露出一木柄，未必確係真槍實彈，在證明
      力上尚難以據此推斷被告持有管制之手槍及子彈。嗣經原審提示被告所提出之
      銅質門栓零件（附於偵卷第一○三頁之信封內）當庭供薛建民指認，薛建民陳
      稱：「大小相似」「我只說很像子彈，沒說是子彈」「很像槍，但我不敢肯定
      」「我不肯定真是槍，故未報案」「我所經營之東衛別館廂房燈光較一般為暗
      」等語（見原審卷第一○四頁、第一○五頁）。在本院調查時又稱「（被告為
      何會有上如此動作？）我不清楚，可能是炫耀的心態，他來店消費幾次，一直
      想表現他是兄弟，我沒有理他就沒事」等語（見本院卷第七三至七五頁）。而
      被告係從事水電及裝潢工程，有台灣省甲等自來水管承裝商登記證附卷可證，
      其稱「我八十三年底重建在馬公市經營一家『六條通』ＫＴＶ，由我採購材料
      僱工營造，ＫＴＶ的門扇，就裝有銅製門栓彈簧卡珠的設備」，並提出裝有銅
      製門栓彈簧卡珠的門框樣本一個存案供本院參看比對。證人陳澎忠於偵查中即
      證稱沒看到槍（見偵查卷第七四頁），而證人陳相國於偵查及原審均稱其本人
      並未看見丙○○有帶槍，係案發後聽朋友薛建民說的等語（見偵卷第八三頁、
      原審卷第一九九頁）。既稱是「經薛建民告訴我，我才知道丙○○擁有槍枝」
      云云，此項傳聞之詞，當不能採為證據自明。又其所謂「約七十九、八十年間
      丙○○曾經開設六條通冰果室，曾看到他腰部插一支槍枝，何種槍枝我不清楚
      ，所以才確定他有槍枝」云云，既稱係在七十九、八十年間曾見被告腰部插一
      支槍枝，不知係何種槍枝，且並無槍枝扣案，究竟其所見為何，四、五年後佐
      以薛建民陳述，則據此「才確定他有槍枝」云云，顯係其個人意見或推測之詞
      ，亦不能為認定被告持有槍彈之證據。
    (三)再觀證人吳文志於八十五年一月十日第一次警詢時被問及是否曾看到被告持有
      槍械時，答稱「沒有」等語（見警卷第三二頁），於同日第二次警詢時卻證稱
      「被告於八十三年底與薛建民發生衝突之前二、三天的一天晚上，我與丙○○
      前往東衛別館ＫＴＶ喝酒，剛進入廂房內還沒開始喝酒，丙○○就當著我與薛
      建民的面，由衣服右口袋以右手拿出兩顆子彈出來把玩，我當時在現場看的很
      清楚，薛建民隨即走出廂房，陳澎忠接著就進來廂房內」云云。就其前後所稱
      是否看到被告丙○○持有槍械，已有歧異。雖證人吳文志於警詢中供證其看到
      被告所拿出把玩之二顆子彈，其型式、體積、顏色等與警方提供比對之九○手
      槍子彈相同（見警卷第三四頁），但其於本院前審調查時則改稱：「他只是拿
      出二顆銅製門栓彈簧卡珠在手上玩，不是子彈，警訊時我說是銅的東西，並沒
      有說是子彈，那個東西與子彈不一樣」等語（見本院上更(一)卷第八二頁）。就
      其是否有看到九○手槍子彈，前後證述亦不一致。其又證稱「八十三年十二月
      間，被告至東衛別館時，被告手中持有兩顆銅製門栓彈簧珠子。我沒有看到被
      告有穿戴槍背套。銅製門栓彈簧珠子與彈殼形狀相似，彈殼長度較長、門栓彈
      簧珠較短、兩者粗細差不多，顏色也一樣。因為在廂房的光線很暗，我看不清
      楚，才誤認為子彈殼」等語（見本院上更(二)卷第七三頁）。已足究明其前開在
      警詢所述之所見情狀，尚不能證明被告所有者，確係具有殺傷力之子彈，則其
      前揭警詢所述證詞，尚不足證明被告持有子彈之證據。
    (四)綜上所述，證人薛建民不能肯定被告丙○○有無持有手槍，而證人吳文志、薛
      建民所見之「兩顆子彈」又與被告所提之銅製門栓彈簧卡珠相仿，渠等均不能
      肯定那是子彈。另證人陳澎忠及陳相國又未親見被告持有槍械或子彈，所證述
      內容即難證明確有此情。又比對二物是否相同或近似，應就二物之整體加以比
      較觀察，以辨別二物之整體構造、顏色分配等情是否相同或近似。證人吳文志
      所謂「丙○○拿出來的那兩顆子彈型式、體積、顏色與警方提示之子彈相同」
      ，警方必係提出真正之子彈供吳文志指認，其在無可比對之情況之下，必然說
      「型式、體積、顏色相同」，實則存案之銅製門栓彈簧卡珠，除其長度較短外
      ，其型式、粗細、顏色、外表及重量正與一般手槍子彈並無截然不同，本院前
      審向聯乙二○五廠調取「九○手槍及子彈或似子彈之照片及諸元表」，該廠九
      十一年六月六日（九一）跳苗第一六四六號書函檢附「各類九○手槍及子彈或
      似子彈之照片及諸元表」，經詳細審核，正如前所述，其形狀與存案之銅質門
      栓零件相較，除後者長度較短，且無底火之構造外，外觀實與真正子彈之含有
      彈殼及彈頭之結構無異，乍看之下，銅質門栓零件實易使人誤認係子彈，尤以
      「東衛別館廂房燈光較一般為暗」之情狀下，證人吳文志、薛建民既非彈藥專
      家，所見時間又短，在未仔細比對觀察下，加上被告當時之炫耀態度，因此而
      誤認為子彈則非無此可能。
    (五)至證人薛建民於警詢及原審供證被告於八十三年十二月底，在東衛別館內有穿
      一件槍背套露出槍柄，即被告亦不諱言其確有槍背套一件（見偵卷第八四頁）
      云云，惟證人薛建民既不能肯定被告丙○○有無持槍，被告於偵查中雖供承「
      槍背套是我退伍從軍中帶回來的」，又稱「我都不知放在那裏」「我沒有帶槍
      ，如果我有帶槍，他們先就叫警察來抓我了」（見偵卷第八四頁），亦否認當
      天有穿槍背套帶槍之事實。實則擁有槍背套，並不等於持有槍砲彈藥刀械管制
      條例所管制之槍枝及子彈，尚難僅因被告坦承其有槍背套一件，遽認其持有手
      槍子彈。更何況持有之槍、彈，須有殺傷力，始能構成槍砲彈藥刀械管制條例
      所定之持有槍彈罪，被告縱有如上開證人所言持有所謂槍彈之情形，然以現行
      玩具手槍與制式手槍，從外觀上幾難以區別，被告於當時既未擊發該槍彈，亦
      無扣押該槍彈送有關單位鑑定是否具有殺傷力，則顯然無法證明被告所持有槍
      彈確有殺傷力。因此，縱證人即當時澎湖警察局局長何春乾證稱「槍背套應該
      無法裝得下當時黑金剛型的行動電話」等語（見本院卷第六七頁），然被告丙
      ○○此部分持有槍彈犯行，仍屬不能證明。
（二）被告涉嫌連續殺人部分：
    (一)被告丙○○涉嫌槍殺被害人陳湘陵部分，雖有被害人之妻即證人甲○○○之指
      認，及秘密證人Ａ１所證係因八十四年九月二十日澎湖第一信用合作社澎南分
      社被強盜案（實為港都分社），歹徒為被告丙○○及陳漢陵、陳相國，後來是
      陳湘陵獨吞一信港都分社搶劫的一百多萬元，引發被告不滿，才持槍彈將陳湘
      陵射殺等語。惟查，甲○○○於八十四年十一月二十九日警詢時指稱：該男子
      臉圓稍大、眼大、膚黑、髮型是長髮，髮梢微捲（見警卷第四五頁）、於同年
      十二月十三日警方提供卷附之被告丙○○理平頭之照片供其指認時又稱：我當
      時看到歹徒的長相除了頭髮剪短外，其他長相都一樣（見警卷第五四頁）。而
      證人凌文賢於原審時證稱：我於八十四年十一月二十六日到澎湖馬公市，十二
      月初才離開澎湖，此期間丙○○均蓄平頭（見原審卷第五二頁）、證人吳文志
      於警詢時亦稱：我在八十三年底左右認識丙○○，那時丙○○就留平頭等語，
      顯然與證人甲○○○所指述被告當時留有長髮不符。而證人吳文志於警詢時指
      稱看見被告持有槍械，證人凌文賢亦證稱不知被告有無涉案，故就此尚無故意
      迴護被告之理，渠等證言應可採信。且證人何春乾亦稱「逮捕被告時沒有印象
      有搜到假頭髮，如果搜到應該會扣案」等語（見本院卷第六八頁），然本案查
      無有假髮扣案為證，則證人甲○○○所謂被告行兇時係頭戴假髮之情，但因無
      其他任何積極證據足以證明，尚有可疑。
    (二)原審傳訊證人吳見智即持被告丙○○口卡照片給甲○○○指認之澎湖縣警察局
      保安隊警員，訊問甲○○○指認被告丙○○照片之經過，證稱「於八十四年十
      二月四日有拿丙○○之照片給甲○○○指認，蕭女很驚訝說很像，但仍要向亡
      者靈位請示。其後蕭女稱有擲出『正筊』，那時是於早上九時許，我向其索回
      照片，甲○○○請示亡靈之結果確是丙○○無訛」等語，於本院前審調查時復
      證稱「因我與死者有姻親關係，在外蒐集資料供專案小組參考」「八十三年十
      月間警局實施淨安專案時，於八十四年一月間得知丙○○有持槍到東衛別館Ｋ
      ＴＶ亮槍，而死者又係遭槍殺，故認定他有涉嫌，八十四年十二月四日凌晨我
      調出口卡給甲○○○指認，她說很像，只有以丙○○影印口卡供其指認」「我
      拿照片給她看時，她很驚訝，並說很像，但不確定，說要擲筊問死者，叫我當
      天早上再去問她，我再去問她時，甲○○○說她已問過死者，死者說兇手是丙
      ○○，擲筊問死者時我不在場，是事後甲○○○告訴我擲筊之結果」等語（見
      本院上訴卷第六八至六九頁），足見證人甲○○○於指認相片時，並未確定是
      否為被告丙○○行兇，因其本身並無法指認，故求助於亡靈，以擲筊之方式，
      決定後方有指認係被告丙○○行兇之舉，此種指認兇嫌之方式，未憑其目睹確
      信，卻求諸靈異，顯不合證據法則，自非可取。
    (三)警員吳見智在八十四年十二月四日僅持被告丙○○一人之照片供甲○○○指認
      ，已據證人吳見智證述如前，而其所以會拿丙○○之口卡相片供甲○○○指認
      ，係認被告丙○○曾持有槍枝，然不能證明被告曾持有槍枝，詳如前述，何況
      如警方早於八十四年一月間即已知被告持有槍彈，至本案八十四年十一月發生
      時止，其間為何未對被告採取偵查搜索行動，益徵證人吳見智認被告涉犯本案
      殺人，有預設立場之成見。告訴人在本院亦稱「吳見智是陳相國帶他主動來找
      我，他不是專案小組成員，與陳相國是連襟，當時他給我看三張同一個人不同
      時期之相片，我也覺得很驚訝，為何會直接拿丙○○的口卡給我看」等語（見
      本院卷第六五頁）。證人即當時澎湖縣警察局刑警隊隊長劉克昌到庭證稱「十
      二月十三日首次由警局何春乾詢問告訴人時，由我製作筆錄，當時有用被告之
      生活照片給告訴人指認簽名。告訴人當時有看到行兇者，但如果沒有祕密證人
      提出，再經過警員清查過濾，她也無法指認」等語（見本院卷第四九頁）。又
      證人何春乾到庭證稱「我前後詢問告訴人二次，第一次在十二月十三日，第二
      次在同月二十一日，在第二次有提出大約十張與被害人陳湘陵有往來關係之人
      ，將照片弄亂，有生活照，也有大頭照給告訴人指認。過程並無任何誤導或暗
      示或有人指使。之前馬公分局專案小組有拿照片給告訴人指認，但她不敢講，
      因當時地點是在有其他人在場的靈堂讓她指認，所以才再由我拿照片給她指認
      。十二月四日以前沒有拿照片給告訴人指認，祕密證人所稱告訴人在十二月一
      日即告知行兇者係被告云云，應是告訴人聊天當中告訴祕密證人，告訴人並沒
      有告訴警方」等語（見本院九十二年六月二十六日筆錄）。
    (四)知名美國法律心理學家伊莉莎白．羅芙托斯在其「辯方證人」一書中曾指出：
      「認知與記憶的運作方式與電視或錄影帶、照相機是截然不同的。一般以為事
      項真相一旦被記憶起來，便在腦海中蟄伏不動，不會受到影響或損傷。其實正
      好相反：我們從環境中擷取到片段線索，在進入記憶系統後，會與先前的知識
      與期待－也就是已經儲存在記憶中的訊息－產生交互作用。因此實驗心理學家
      認為，記憶是種整合的過程，是建構性和創造性的產物」「許多研究顯示，記
      憶會隨著時間消逝而衰退」等語（見商周出版前揭書第一○六頁）。此外，美
      國心理學與法學會就指認程序之正式政策聲明，亦採用美國愛荷華州立大學教
      授蓋瑞魏爾斯之研究報告，提出警方在列隊指認應遵守之四項規則，以避免指
      認錯誤發生：第一為主導列隊指認或相片指認之警官不應該知道誰為嫌疑犯，
      事實證明證人能夠或將有意識或無意識地對警官期望答案有所回應，此即為主
      試者期望效應。第二，必須明確告訴目擊證人，嫌疑犯沒有出現在列隊指認或
      相片指認中，因此沒有必要一定要指認其中任何一個人，以此避免指認無辜者
      。第三，在列隊指認和照片指認中，嫌疑犯不應與其他列隊者有明顯不同特徵
      。第四，在進行指認時及警官回應前，目擊證人應就其所指認之人為實際罪犯
      有多少把握做出明確聲明等（參考布蘭甘乃迪著，郭乃嘉譯「證人詢問的技巧
      」第四○頁，元照出版）。
    (五)本案係警方得知被告涉嫌擁有槍彈而將被告之口卡照片供甲○○○指認，已如
      前述，顯係以「對號入座」之方式指認，依據前開引用之實證研究及實務操作
      程序，誤指機會不低。何況內政部警政署曾頒布「警察機關指認犯罪嫌疑人程
      序要領」中，分別列舉出「一、應為非一對一指之成列指認（選擇式指認）。
      二、指認前應由指認人先陳述犯罪嫌疑人之特徵。三、被指認人在外形上不得
      有重大差異。四、指認前不得有任何可能暗示、誘導之安排出現。五、指認前
      必須告訴指認人，犯罪嫌疑人並不一定存在於被指認人之中。六、實施指認，
      應於偵訊室或適當處所為之。七、實施指認應拍攝被指認人照片，並製作紀錄
      存檔。八、實施照片指認，不得以單一相片提供指認，並避免提供老舊過時照
      片指認」等情（見本院卷第一八八頁）。則警方提供被告口卡影本照片剪下，
      在宇鑫珠寶店董事長辦公室，單獨提示該張照片予甲○○○指認等情（詳參警
      卷第二三頁背面至第二四頁正面），均違反上開要領，程序上之踐行已有瑕疵
      。其後雖再由何春乾局長於八十四年十二月二十一日出示多張照片供其指認，
      然因先前業已經吳見智警員提供被告照片供其指證，難免已遭暗示誤導，且留
      有印象，嗣縱能從局長所提供數張照片中明確指出被告之照片，但是否受之前
      成見所致，亦非無可能。雖甲○○○於警詢時曾稱「我見狀起身走出董事長室
      與該男子打招呼，該男子即不吭聲舉槍朝我開了一槍」等語（見警卷第四四頁
      ），然再參以其在本院所稱「被告第一槍就朝我開槍，我整個人就趴下去，被
  告在我身上跨過停留一下又補我一槍，但卡彈，這時我先生出來，被告就朝我
      先生開了五槍，我很怕我小孩會這來受到波及，就衝出去找我小孩」等語（見
      本院卷第七二頁），則以當時之情況，是否得以確切在忽然遭槍殺之瞬間清楚
      辨識行兇者面容，尚非無疑。若其僅能依憑大致之臉型輪廓進行指認，尤其又
      稱被告當時佩戴假髮，誤認之比率，自然更大。況甲○○○第一次指認時間為
      八十四年十二月四日，已是案發六天之後。凡此種種，均足使人憂慮甲○○○
      之指認是否確與事實相符。準此，尚不宜單憑其先前指證，即遽認被告必有其
      所指殺害其夫陳湘陵死亡之犯行，尚須有其他直接或間接之證據加以佐證，始
      足當之。
    (六)秘密證人Ａ１雖於警詢時證稱：係因八十四年九月二十日澎湖一信澎南分社被
      強盜案，歹徒為本件被告丙○○，及陳漢陵、陳相國，後來陳湘陵被槍殺，係
      因陳湘陵獨吞澎南分社搶的一百多萬元，引發丙○○之不滿，才持槍將陳湘陵
      射殺云云。惟原審於八十五年九月四日訊問秘密證人Ａ１如何得知上情，據其
      答稱「因陳湘陵債台高築，近來催債人很多，但搶劫案發生之後，便很少人催
      債，可能是陳湘陵獨吞一百多萬元」「我聽甲○○○跟我說是丙○○殺的之後
      ，再加上先前一些跡象判斷，才認定是丙○○做的」等語。且本案送鑑彈頭、
      彈殼與上開澎湖一信搶案現場採獲彈頭、彈殼紋痕相吻合，認應係同一槍枝所
      擊發之子彈，有內政部警政署刑事警察局鑑驗通知書可佐（見偵卷第八九頁）
      。然原審訊問證人陳漢陵、陳相國二人均否認涉及搶劫案，且苟確係如此，警
      方為何不就此搶劫案究辦？足見並無足夠證據證明丙○○、陳漢陵、陳相國、
      陳湘陵涉及澎湖一信之搶劫案，更遑論係因搶劫後因分贓不均或獨吞贓款方引
      發本件殺人案。徵諸秘密證人Ａ１所述，並無何其他佐證可供調查，凡此依其
      個人主觀意見，及聞諸甲○○○之話語自行判斷，應係其個人臆測之意見，非
      可採信。
    (七)再者，秘密證人Ａ１另稱其調查時有錄一捲錄音帶云云，然證人即本案承辦員
      警呂正清證稱「秘密證人Ａ１並無提供錄音帶」「除了本案卷證外，並沒有其
      他證據證明被告丙○○射殺陳湘陵」等語（見本院上更(一)卷第三四頁）。證人
      劉克昌到庭證稱「祕密證人Ａ１沒有當場攜帶或提供錄音帶，我懷疑她背後有
      一位指導她如何講之某先生，錄音帶可能在他那邊，他是直接找局長」等語（
      見本院卷第四八頁）。證人何春乾亦稱「祕密證人筆錄中提到有錄音帶，但並
      沒有提出，他說他要留著，為的是保護他自己」等語（見本院卷第六五頁）。
      又本院傳訊祕密證人Ａ２證稱「錄音帶是Ａ１、告訴人及其姐蕭美智三人的證
      詞，針對殺人及搶案，那是我對他們的錄音內容，將之錄成一捲，我回去再找
      找看」等語（見本院卷第九六頁），然其後亦未再提供給本院參考。是秘密證
      人Ａ１及Ａ２所稱之錄音帶，無從為不利被告之證據。原審傳訊秘密證人Ａ１
      時證稱「該錄音帶是有關搶劫案當日陳漢陵打電話予陳湘陵之事而已」「並未
      言及陳湘陵獨吞一百萬元，才引發丙○○槍殺陳湘陵之事」等語（見原審卷第
      一八七至一八九頁）。本院傳訊祕密證人Ａ２到庭亦詳述被告涉嫌殺人及強盜
      之相關說明暨可疑之處（見本院卷第九五頁），然渠等均不願到庭接受被告或
      辯護人之詰問。按刑事訴訟法第一百六十六條第一項規定當事人及辯護人聲請
      傳喚之證人，於審判長為人別訊問後，由當事人或辯護人直接詰問之」，此項
      被告詰問權之規定，旨在發現真實及保障人權，應屬被告之基本訴訟權；司法
      院大法官會議釋字第三八四號解釋謂「關於秘密證人制度，剝奪被移送裁定人
      與證人對質詰問之權利，並妨礙法院發現真實」，雖係就檢肅流氓條例有關秘
      密證人規定所為之解釋，然舉輕明重，此一解釋已明示被告對證人之詰問權係
      被告之基本訴訟權，應受憲法之保障；又被告對證人之詰問是否僅止於證人之
      訊問筆錄？其所為之答辯是否僅限於對證人筆錄內容之承認或否認？雖形式上
      ，已踐行調查程序，實違被告訴訟權利之保障，且無助於事實真相之釐清。因
      此，秘密證人Ａ１及Ａ２在警局或法庭上所指證相關情節，亦不足據為不利被
      告之認定。
    (八)被告丙○○於八十五年一月十日警詢時供稱「八十四年十一月二十八日十九時
      至二十時許，與凌文賢自惠民路六十二號離開，駕車搭載凌文賢上中正路，經
      中正國小向右轉再向左轉前走至縣政府，右轉欲前行，遭警察管制不得前進，
      而轉向左經地政事務所到達電信局停下看到底是發生什麼事」等語，然由惠民
      路六十二號至電信局（該局斜對面即馬公市民眾服務社），開車僅需約五分鐘
      等情，業經證人凌文賢證述在卷（見原審卷第四九至五二頁），而被告自幼即
      生活於澎湖縣，對此距離之遠近亦應十分明瞭，查本件殺人案係八十四年十一
      月二十八日晚間九時七分發生，如被告丙○○於案發當日十九時至二十時與凌
      文賢自惠民路六十二號駕車離開，則其到達電信局時最遲亦約在二十時十分左
      右，又如何會遇到警方封鎖本件命案現場所實施之交通管制？但如被告確係行
      兇之人，則其何時行兇應最清楚，如係設詞脫罪，當不會作如此明顯瑕疵之供
      述。又被告於八十五年一月十九日警詢時供稱「案發當天十七時許，我與凌文
      賢、蔡福騰、劉明發、胡建茂等人在惠民路六十二號宅內，凌文賢等四人在打
      麻將牌，後因起爭執無法繼續玩下去」云云，惟經原審傳訊證人凌文賢、胡建
      茂到庭證稱當日並未在惠民路六十二號打牌等語，被告上揭供述雖非實在，然
      證人凌文賢、胡建茂二人亦證稱：案發前一、二日確實有在惠民路六十二號打
      牌，後因劉明發借錢問題發生衝突，便無再打（牌）下去等語，且證人凌文賢
      於警詢及原審審理時均證稱：案發當日約九時許，丙○○開車載我去找許根茂
      ，途遇交通管制，廖某曾停車問執乙之警員發生何事，後來到許根茂家，三人
      到海產店吃飯喝酒，吃畢又到一家ＫＴＶ喝歌飲酒，然後由廖某駕車返回惠民
      路六十二號睡覺等情，核與被告丙○○交待之行蹤互相符合，亦經證人許根茂
      於原審證述屬實。雖證人許根茂於原審審理中證稱「八十四年十一月二十八日
      晚上九時二十五分許，被告及凌文賢有到我店約八分鐘許，然後一起去海產店
      吃飯，當時我的店門開著」云云（見原審卷第一四六至一四七頁），與被告警
      詢中所稱「當晚八時多去找許根茂聊天，到達時鐵門鎖著，我敲門後進入，在
      許根茂家中停留約一個小時，然後至一家海產店吃東西」云云（見警卷第四頁
      ），尚有所出入，而經本院前審再傳訊證人許根茂則證稱「被告於八十四年十
      一月二十八日晚上九點半左右，與一位臺灣朋友到我店裏找我」「那一天是立
      委選舉期間，我去聽演講，回到家裏將門打開，被告隨後就到，丙○○在我那
      裏沒有待多久」「我們在海產店吃了一個多鐘頭左右，是丙○○開車載我與他
      那一位朋友一起去的」等語（見本院上更(一)卷第五八至五九頁）。按證人許根
      茂之證言前後所證一致，難認係臨證勾串之詞，其與被告所供雖有所出入，但
      此係因時間之經過及個人之認知所導致之差異，核與一般之常情不悖，尚不能
      僅因此枝節上之分歧，遽認證人許根茂之證言為不可採信。
    (九)按被告並無自證無罪之義務，是其否認犯罪所持之辯解，縱無可取，仍不得因
      此資以為反證其犯罪之論據（最高法院九十一年台上字第四五七四號判決參照
      ）。被告雖辯稱「八十四年十一月二十八日下午五時許至當晚九時許，在澎湖
      縣馬公市○○路六十二號處與凌文賢等人打牌」云云，此雖為證人凌文賢、胡
      建茂所否認，但查本案發生之日期係八十四年十一月二十八日，被告則於八十
      五年一月十日在警局接受詢問，迄案發之日已一個多月，而一般人對一個多月
      前發生之事實，就何日何時做何事，其記憶難免模糊，所供略有歧異，亦不違
      常情。況且證人凌文賢於原審亦證稱「因時隔多日，無法確定」「我們那天去
      許根茂家中聊些前些日打牌不愉快之事」「有與被告一同至許根茂家中」等語
      （見原審卷第一四七頁），本院前審調查時亦稱「（八十四年十一月二十八日
      當天下午八時四十分起，直到翌日凌晨被告均與你在一起？）我與丙○○當天
      在一起。因為那年立委選舉有立委候選人在晚上八、九點造勢。我前一天是坐
      飛機去的，我因為沒有帶盥洗用具，所以去超商買刮鬍刀、盥洗用具」等語，
      核與被告所辯及證人許根茂證述情節相符，自不能僅因其就八十四年十一月二
      十八日下午五時至九時許之作為與被告供述不符，遽認被告所辯為不可採，而
      為其不利之認定。
    (十)被告丙○○從未到過案發之「宇鑫珠寶行」，與死者陳湘陵又無任何金錢糾紛
      ，亦不認識甲○○○，此業據告訴人甲○○○、證人陳漢陵、陳相國於原審時
      分別陳述明確。告訴人甲○○○於本院前審調查時亦供稱「案發前不認識丙○
      ○」「我不曾目睹陳湘陵與丙○○交往情形，我先生的朋友我大部分都認識，
      我與我先生已結婚十年左右」等語（見本院上訴卷第四六頁），足見尚無積極
      證據可認被告與陳湘陵有何交往，既無交往，則何來衝突？更何有欲置甲○○
      ○、陳湘陵於死地之仇怨？苟判認被告丙○○係因積欠賭債，缺錢而起意殺害
      甲○○○、陳湘陵行劫，然陳湘陵被殺後，行兇歹徒並未就店內財物有所搜刮
      ，此亦經告訴人甲○○○陳明在卷（見警卷第四七頁及本院上訴卷四七頁），
      則被告丙○○顯無殺害死者陳湘陵之犯罪動機與目的。況死者陳湘陵交往複雜
      ，在外並有大筆債務，為甲○○○所不否認，是否因債務糾紛，引發他人之殺
      機，亦非無可能。本院前審調查時再詢問告訴人稱「陳湘陵是我先生，一信搶
      案與殺害我先生的槍是同一把槍，吳見智是我夫弟陳相國的連襟，他本人也是
      澎湖縣警察局警員。被告與我先生是從小就認識的鄰居，我們結婚後兩家住的
      也不遠」等語。並於本院調查時稱「關於澎湖一信強盜案曾與陳漢陵在派出所
      對質，他表示認識被告，但馬上又說不認識，又改口說不太熟，我知道他說謊
      ，後來他才說不要害他，並跪下來，我很肯定他知道兇手，如果當時有錄音錄
      影就可以清楚我們的對話」等語。惟經本院向澎湖縣警察局馬公分局檢送該案
      現場及偵訊錄影帶過院，該局函稱案發當時港都分社未裝設監視錄影系統，另
      被害人筆錄未製作錄影錄音等情，並提供偵查卷宗包括陳漢陵之筆錄內容（見
      本院第一○六至一四五頁）。而陳漢陵、陳相國、陳湘陵均係兄弟，並不能證
      明與被告丙○○涉及搶劫銀行案件，已如前述，復不能證明被告丙○○曾持有
      槍彈，豈能以甲○○○所稱銀行搶劫案及殺害其夫案件之槍枝相同，以此推認
      係被告丙○○犯本件殺人罪。再者，告訴人既稱「被告與我先生是從小就認識
      的鄰居，我們結婚後兩家住的也不遠」云云，與先前所述已有所矛盾；其又稱
      案發當時遭子彈穿透之女用白色上衣，經送內政部警政署刑事警察局鑑定結果
      ，均未檢出射擊火藥殘存，此有該局八十四年十二月刑鑑字第四二九○一號鑑
      驗通知書附卷可稽（見原審卷第二○七頁）。其雖解釋「被告第一槍就朝我開
      槍，我整個人就趴下去，被告在我身上跨過停留一下又補我一槍，但卡彈，這
      時我先生出來，被告就朝我先生開了五槍」等語（見本院卷第七二頁）。然證
      人即曾任澎湖縣警察局訓練課長葉天恭證稱「槍如果卡彈之後，就沒有辦法再
      射，除非卡彈的彈殼卸下來，還可以再繼續再射」等語（見本院卷第一七○頁
      ），凡此已不能採為不利於被告之證據。
五、本案死者陳湘陵衣服布兩小塊，經送法務部調查局鑑驗，據該局八十五年一月八
    日（八五）陸字第八五○一七○七○號檢驗通知書載「送驗衣服布經檢驗發現布
    上洞孔邊緣有微量槍彈藥殘跡」（見相驗卷第五七頁），再依卷附之死亡證明書
    及驗斷書、相驗屍體證明書，解剖屍體筆錄、解剖屍體照片相驗筆錄，勘驗筆錄
    ，及台灣高等法院檢察署法醫中之鑑定書、命案現場略圖，固足證被害人陳湘陵
    係遭槍彈所殺害死亡之事實，然尚無從證明究係何人所為。告訴人甲○○○雖一
    再堅指被告確為殺人兇手，然其指認尚有誤認可能，秘密證人之證詞亦無可採信
    ，又無作案之兇器扣案可證，故依現有證據，並不能積極證明被告丙○○確有持
    槍殺人犯行，自應為被告有利之認定。綜上所述，被告丙○○被訴未經許可持有
    手槍、子彈及連續殺人部分，依現有證據既無法證明被告犯罪，其犯罪自屬不能
    證明。且按刑事訴訟法第一百六十一條已於九十一年二月八日修正公布，其第一
    項規定：檢察官就被告犯罪事實，應負舉證責任，並指出證明之方法。因此，檢
    察官對於起訴之犯罪事實，應負提出證據及說服之實質舉證責任。倘其所提出之
    證據，不足為被告有罪之積極證明，或其指出證明之方法，無從說服法院以形成
    被告有罪之心證，基於無罪推定之原則，自應為被告無罪判決之諭知，最高法院
    九十二年度台上字第一二八號判例說明綦詳。原審對於卷內證據資料，逐一剖析
    並參互審酌，仍無從獲得被告持有槍彈與殺人有罪之心證，而認不能證明被告此
    部分犯罪，依法諭知無罪之判決，於法核無不合，檢察官上訴猶執前詞指摘原判
    決此部分無罪不當，為無理由，應予駁回。至於被告被訴圖利聚眾賭博等罪部分
    ，已經本院前審判決確定，併予敘明。
據上論結，應依刑事訴訟法第三百六十八條，判決如主文。
本案經檢察官張金塗到庭執行職務。
中      華      民      國     九十二     年      十一     月    四     日
                              臺灣高等法院高雄分院刑事第三庭
                                  審判長法官  周賢銳
                                        法官  謝宏宗
                                        法官  黃建榮
右正本證明與原本無異。
檢察官如不服本判決應於收受本判決後十日內向本院提出上訴書狀，其未述上訴理
由者，並得於提起上訴後十日內向本院補提理由書狀（均須按他造當事人之人數附繕
本)「切勿逕送上級法院」。
                                      書記官  鄭翠芬
中      華      民      國     九十二     年      十一     月    四     日


司法院資訊處製作；財團法人民間司法改革基金會備份。
